臺灣高雄地方法院民事判決　　　　　　　95年度訴字第3972號
原　　　　告　甲○○
被　　　　告　丙○○
兼訴訟代理人　乙○○
上列當事人間請求損害賠償事件，經本院刑事庭以95年度附民字
第188 號裁定移送，本院於民國96年3 月20日言詞辯論終結，判
決如下：
    主      文
被告應連帶給付原告新臺幣壹拾伍萬元，及自民國九十四年六月
十五日起至清償日止，按年息百分之五計算之利息。
原告其餘之訴駁回。
訴訟費用由被告連帶負擔十分之二，餘由原告負擔。
本判決得假執行。但於被告以新臺幣壹拾伍萬元為原告供擔保後
，得免為假執行。
原告其餘假執行之聲請駁回。
    事實及理由
一、按因侵權行為涉訟者，得由行為地之法院管轄，民事訴訟法
    第15條第1 項定有明文。又所謂行為地，凡為一部實行行為
    或其一部行為結果發生之地皆屬之，最高法院民國56年臺抗
    字第369 號判例可資參照。本件原告主張被告發行獨家報導
    雜誌（下稱系爭雜誌）之內容侵害原告之名譽，而請求被告
    賠償非財產上之損害等語，因系爭雜誌係全國發行之雜誌，
    於高雄地區亦有發行販售，故原告主張被告之一部侵權行為
    及結果發生於高雄地區，則揆諸前揭規定，本院自有管轄權
    。
二、原告起訴主張：被告乙○○於93年間係獨資商號「丁○○○○○○○○」之負責人，擔任系爭雜誌之發行人兼總編輯，
    負責文章內容之查證、審稿、照片挑選、文章刊載、標題設
    定及頭條封面等決策工作；被告丙○○則受僱於被告乙○○
    ，擔任系爭雜誌之撰稿記者。被告乙○○於93年8 月下旬指
    示被告丙○○前往採訪訴外人即警員羅一奎及謝文苑有關臺
    灣竊盜及著名大盜等內容時，明知羅一奎及謝文苑均未陳述
    原告於92年10月31日出獄後，再度於高雄地區連犯12起竊盜
    重案等情，竟在未經適當查證下，即由被告丙○○撰寫有關
    原告竊盜之文稿，經被告乙○○審核後，於93年9 月3 日出
    刊之838 期系爭雜誌封面登載：「高雄連犯12起重案、南偷
    甲○○挑戰警方內幕」，於第22至26頁之內文登載：「8 月
    23日警界人士提供本刊一份資料，指去年甫出獄的南神偷甲○○，再度犯下12起重案... 甲○○此次犯案，多以電腦零
    件為主，據悉，近來南臺灣的電腦業者，已是風聲鶴唳。出
    獄後的甲○○，比以往更謹慎小心，但似乎又刻意留下『犯
    罪簽名』，要挑釁警方」等不實內容，繼而派送該期雜誌至
    國內各大書局、便利商店等地販售，已不法侵害原告之名譽
    ，致原告受有精神痛苦，則原告自得請求被告連帶賠償非財
    產上之損害等語。爰依民法第184 條第1 項前段、第185 條
    第1 項前段、第188 條第1 項前段及第195 條第1 項前段之
    規定，求為判決：(一)被告應連帶給付原告新臺幣（下同）10
    0 萬元，及自起訴狀繕本送達翌日即94年6 月15日起至清償
    日止，按年息5%計算之利息；(二)願供擔保，請准宣告假執行
    。
三、被告則以：被告固有於系爭雜誌上刊登前揭內容，惟於出刊
    前已向羅一奎及謝文苑訪談查證，且係就可受公評之事為適
    當報導，並未逾越憲法保障新聞自由之界限，自無不法可言
    ，即不構成侵權行為。又縱認被告之行為已侵害原告之名譽
    ，惟被告乙○○曾指示被告丙○○向警方深入查證，即已善
    盡監督之責，自不負賠償責任。況且被告丙○○屬薪水階級
    之經濟狀況，則原告請求100 萬元之賠償金額顯然過高等語
    置辯，求為判決：(一)原告之訴駁回；(二)願供擔保，請准宣告
    免為假執行。
四、兩造不爭執之事實：
  (一)被告乙○○於93年間係獨資商號「丁○○○○○○○○」之
    負責人，擔任系爭雜誌之發行人兼總編輯，負責文章內容之
    查證、審稿、照片挑選、文章刊載、標題設定及頭條封面等
    決策工作；被告丙○○則擔任系爭雜誌之撰稿記者。
  (二)被告於93年9 月3 日出刊之838 期系爭雜誌封面登載：「高
    雄連犯12起重案、南偷甲○○挑戰警方內幕」，於第22至26
    頁之內文登載：「8 月23日警界人士提供本刊一份資料，指
    去年甫出獄的南神偷甲○○，再度犯下12起重案... 甲○○
    此次犯案，多以電腦零件為主，據悉，近來南臺灣的電腦業
    者，已是風聲鶴唳。出獄後的甲○○，比以往更謹慎小心，
    但似乎又刻意留下『犯罪簽名』，要挑釁警方」等內容，繼
    而派送該期雜誌至國內各大書局、便利商店等地販售。
  (三)原告對被告提起誹謗自訴之刑事案件（下稱系爭刑事案件）
    ，業經臺灣高等法院高雄分院95年度上易字第698 號判決被
    告乙○○無罪、被告丙○○有罪確定。
五、本件經兩造協議簡化爭點為：(一)被告發行系爭雜誌是否侵害
    原告之名譽？(二)被告之行為是否不法？(三)被告是否應對原告
    負連帶賠償責任？(四)原告得請求賠償之金額若干？
六、被告發行系爭雜誌是否侵害原告之名譽？
  (一)按因故意或過失，不法侵害他人之權利者，負損害賠償責任
    ；不法侵害他人之名譽者，被害人雖非財產上之損害，亦得
    請求賠償相當之金額，民法第184 條第1 項前段及第195 條
    第1 項前段分別定有明文。又名譽有無受損害，應以社會上
    對個人評價是否貶損作為判斷之依據，苟其行為足以使他人
    在社會上之評價受到貶損，不論其為故意或過失，均可構成
    侵權行為，最高法院90年臺上字第646 號判例可資參照。
  (二)經查，被告丙○○撰稿、被告乙○○審核之系爭雜誌封面登
    載：「高雄連犯12起重案、南偷甲○○挑戰警方內幕」，內
    文登載：「8 月23日警界人士提供本刊一份資料，指去年甫
    出獄的南神偷甲○○，再度犯下12起重案... 甲○○此次犯
    案，多以電腦零件為主... 出獄後的甲○○，比以往更謹慎
    小心，但似乎又刻意留下『犯罪簽名』，要挑釁警方」等內
    容，繼而派送至全國等地販售等情，業如前述，參以上開文
    章內容並未使用「疑似」、「涉嫌」等不確定性之字眼，據
    此足認被告確有共同於系爭雜誌上明確指稱原告於92年10月
    31日出獄後，在高雄地區連犯12起竊盜重案，竊取電腦零件
    並在犯罪現場留下足供辨識何人所為之線索挑釁警方之行為
    。因上開內容指摘原告出獄後並未悔改，猶繼續實施12起重
    大竊盜犯行，自足以影響一般社會大眾對原告之看法、評價
    ，致生貶損原告名譽之結果。是以，被告辯稱系爭雜誌之報
    導並未侵害原告之名譽等語，不足採信。
七、被告之行為是否不法？
  (一)按言論自由為人民之基本權利，國家應給與最大限度之維護
    ，俾其實現自我、溝通意見、追求真理及監督各種政治或社
    會活動之功能得以發揮，此有司法院大法官釋字第509 號解
    釋文可資參照。雖該解釋文係針對刑法上之誹謗罪而為闡釋
    ，惟言論自由與個人名譽權經常立於互相衝突之關係，亦即
    國家對於言論自由之保障程度越高，個人名譽權受侵害之危
    險亦隨之增加，反之亦然，故不論採用刑事或民事之手段保
    障個人名譽權，均將導致限縮言論自由權之結果，蓋民事責
    任與刑事責任雖有本質上之不同，惟鉅額之民事賠償責任亦
    可能對言論自由造成寒蟬效應，而與刑事制裁並無二致，則
    揆諸前開解釋文意旨，國家既應給與言論自由最大限度之維
    護，自應認在司法審判上，不論屬於民事或刑事審判，均不
    得侵犯言論自由基本權之核心領域。從而，當言論自由侵害
    名譽權時，即應適度調整構成侵權行為之「不法」要件，如
    對公共性領域問題發表言論，即應以行為人是否具備真正惡
    意為斷，倘行為人毫無任何事實依據，而以詆毀他人名譽為
    主要目的時，即具有真正惡意而不受言論自由之保護。
  (二)經查，被告發行系爭雜誌之行為已侵害原告之名譽，業如前
    述，被告固以其等於刊載前揭內容前，曾訪談羅一奎及謝文
    苑，亦即經適當查證後始發表言論，並無不法等語置辯。惟
    證人羅一奎於系爭刑事案件審理時證稱：原告出獄後，北部
    發生幾件電腦竊案，有懷疑係原告所為，惟並無確切證據，
    另新竹科學園區好像有一件將原告列為共犯，我未曾向被告
    丙○○提供資料或具體告知原告出獄後連犯12件竊盜案，僅
    表示不排除原告有再犯案，所以有在留意原告等語（見本院
    刑事庭93年度自字第105 號卷第66、67頁）；證人謝文苑證
    稱：我僅向被告丙○○告知原告之犯罪習性以竊取電腦零件
    為主，並提供1 份慣竊姓名及犯罪特性之資料，未曾表示原
    告於出獄後在高雄連犯12起竊盜重案或原告已成為警方加強
    列管之對象等語（見同上卷第99至101 頁）。據此以觀，上
    開證人均未向被告丙○○表示原告於出獄後有連犯12起竊盜
    案件，並在犯罪現場留下足供辨識之線索挑釁警方等情，且
    系爭雜誌報導原告在高雄地區犯案之情節，亦與證人羅一奎
    所述發生於臺灣北部及新竹科學園區之竊案不符。又原告自
    92年10月31日出獄後，僅有臺灣士林地方法院檢察署95年度
    偵字第2653、2882號竊盜案件偵查中，並無高雄地區或新竹
    科學園區之相關案件，此有臺灣高等法院全國前案簡列表1
    份在卷可稽（見同上卷第30至44頁），足徵被告於系爭雜誌
    之報導，與其查證對象羅一奎及謝文苑所告知之內容不符，
    亦與事實有悖，故被告辯稱係經查證後始為系爭雜誌之報導
    等語，不足採信。
  (三)次查，被告出刊之系爭雜誌報導含原告在內之臺灣著名大盜
    之竊盜前科、行竊手法、竊取物品等，均為攸關社會治安、
    民眾家居及財產安全等事項，為一般民眾不易知悉之事，並
    足以影響一般大眾之權益，故此部分之報導事涉公共利益，
    自屬可受公評之事項。惟被告之報導內容是否屬於可受公評
    之事項，與其內容是否真實、有無真正惡意等情，洵屬二事
    ，不容相混。因被告丙○○查證對象羅一奎及謝文苑所告知
    之內容，並無系爭雜誌所刊載原告出獄後連犯12起竊盜重案
    並挑釁警方之情節，業如前述，且被告迄本件言詞辯論終結
    前，仍未能說明其所謂高雄地區12起竊盜重案及「犯罪簽名
    」究何所指，足徵被告丙○○撰寫其查證對象所未陳述之內
    容，係為求新聞之辛辣及矚目程度以刺激雜誌銷售量，恣意
    捏造、想像原告出獄後繼續犯案之情節，即難認被告丙○○
    係基於善意而為前揭報導。又觀諸上開內容表達，並非被告
    丙○○個人之意見評價，尚不屬於憲法保障表達意見自由之
    範疇，則揆諸前揭說明，原告主張被告丙○○故意不法侵害
    原告之名譽等語，自屬有據。
  (四)又查，被告乙○○係系爭雜誌之發行人兼總編輯，負責文章
    內容之查證、審稿、照片挑選、文章刊載、標題設定及頭條
    封面等決策工作，則被告乙○○於審核被告丙○○所撰文稿
    並決定系爭雜誌之封面、內文時，既已明知有貶抑原告名譽
    之文句，自應詳細確認、核對被告丙○○查證所得之資料與
    其撰稿內容是否相符，始得謂有善盡監督被告丙○○執行職
    務之責。然被告乙○○僅指示被告丙○○向警方查證，而未
    深究其撰稿內容與查證資料是否相符、屬實，或再指示被告
    丙○○設法訪談原告以收平衡報導之效，甚且連12起竊案之
    具體發生時間、地點及被害人等相關資料均付諸闕如，復於
    決定封面及內文標題中有關原告連犯12起竊案之文句時，未
    採用較為中性、保留之「疑似」、「涉嫌」等字眼，遽予指
    摘原告有竊盜犯行，自堪認被告乙○○縱非故意不法侵害原
    告之名譽，仍有應注意且能注意而不注意之過失。則原告主
    張被告乙○○因過失不法侵害原告之名譽等語，亦屬有據。
  (五)至被告乙○○固經臺灣高等法院高雄分院95年度上易字第69
    8 號判決無罪確定，惟按刑事訴訟法第500 條前段所謂附帶
    民事訴訟之判決，應以刑事訴訟判決所認定之事實為據者，
    係指附帶民事訴訟之判決而言，如附帶民事訴訟經送於民事
    庭後，即為獨立民事訴訟，其裁判不受刑事判決認定事實之
    拘束，此有最高法院48年臺上字第713 號判例可資參照。況
    且刑法上誹謗罪之成立，以行為人之行為出於故意為限，顯
    與民法上不法侵害他人之名譽，不論行為人之行為係出於故
    意或過失，均應負損害賠償責任之情形不同，故被告乙○○
    雖經刑事判決無罪確定，仍無解免其民事上侵權行為責任之
    成立，附此敘明。
八、被告是否應對原告負連帶賠償責任？
  (一)按數人共同不法侵害他人之權利者，連帶負損害賠償責任，
    民法第185 條第1 項前段定有明文。又共同侵權行為人間不
    以有意思聯絡為必要，數人因過失不法侵害他人之權利，苟
    各行為人之過失行為，均為其所生損害共同原因，即所謂行
    為關連共同，亦足成立共同侵權行為，最高法院67年臺上字
    第1737號判例可資參照。是以，二行為人分別因故意及過失
    不法侵害他人之權利者，倘其等之行為均為發生損害之共同
    原因，自足以成立共同侵權行為。次按受僱人因執行職務，
    不法侵害他人之權利者，由僱用人與行為人連帶負損害賠償
    責任。但選任受僱人及監督其職務之執行，已盡相當之注意
    或縱加以相當之注意而仍不免發生損害者，僱用人不負賠償
    責任，民法第188 條第1 項定有明文。此一立法形式之精神
    重在保護經濟上之弱者，藉由舉證責任之轉換增加被害人求
    償之機會，故如被害人已舉證證明受僱人因執行職務而不法
    侵害他人之權利時，僱用人即須與受僱人負連帶賠償責任；
    如僱用人欲主張免責，則須就其已盡相當之注意或縱加以相
    當之注意而仍不免發生損害之事實負舉證責任。如無法舉證
    ，即應受敗訴判決之不利益。
  (二)經查，被告分別因故意及過失不法侵害原告之名譽，且同為
    損害原告名譽之原因，業如前述，則揆諸前揭說明，被告自
    應成立共同侵權行為，而負連帶賠償責任。次查，被告乙○○於93年間係獨資商號「丁○○○○○○○○」之負責人，
    被告丙○○則擔任系爭雜誌之撰稿記者等情，為被告所不爭
    執（見本院卷第56頁），復有臺北市政府營利事業統一發證
    設定變更登記申請書1 份在卷可稽（見本院卷第41、42頁）
    ，參以獨資商號並無獨立之法人格，而與其負責人屬於一體
    ，據此足認被告乙○○為被告丙○○之僱用人。又被告丙○○於執行職務時，故意不法侵害原告之名譽等情，已如前述
    ，則被告乙○○自應與被告丙○○對原告負連帶賠償責任。
    至被告乙○○固辯稱其曾指示被告丙○○向警方深入查證，
    即已善盡監督之責而無庸負連帶賠償責任等語，惟被告乙○○並未確認被告丙○○之撰稿內容與查證資料是否相符、屬
    實，或指示被告丙○○為平衡報導，或提出12起竊案之相關
    資料等情，亦如前述，自難認其已善盡監督被告丙○○執行
    職務之責，是其前揭所辯，自非可採。從而，原告主張被告
    應負侵權行為之連帶賠償責任等語，即屬有據。
九、原告得請求賠償之金額若干？
  (一)按名譽被侵害者雖許被害人請求金錢賠償，但其損失原非如
    財產損失之有價額可以計算，究竟如何始認為相當，自得由
    法院斟酌情形定其數額；慰藉金之賠償須以人格權遭遇侵害
    ，使精神上受有痛苦為必要，其核給之標準固與財產上損害
    之計算不同，然非不可斟酌雙方身分資力與加害程度，及其
    他各種情形核定相當之數額；名譽被侵害者，關於非財產上
    之損害，加害人雖亦負賠償責任，但以相當之金額為限，民
    法第195 條第1 項定有明文，所謂相當，自應以實際加害情
    形與其名譽影響是否重大，及被害者之身分地位與加害人經
    濟狀況等關係定之，最高法院分別著有19年上字第1613號、
    51年臺上字第223 號及47年臺上字第1221號判例可資參照。
    是以，被害人之名譽受侵害之非財產上損害，應由法院斟酌
    加害人與被害人之身分地位、經濟狀況、加害程度及名譽受
    損情形等一切情況，核定相當之賠償數額。
  (二)本院審酌被告未為適當查證，即以聳動渲染之標題將未經證
    實之情節刊載於系爭雜誌封面及內文，派送至全國各地販售
    ，致損及原告之名譽，惟所謂名譽乃人格之社會評價，故名
    譽受侵害之程度，應以社會上對其評價貶損之程度為斷，本
    件原告自59年起迄92年止，累有竊盜前科，此有臺灣高等法
    院全國前案簡列表1 份在卷可稽，足徵原告早已因其竊盜素
    行不良而損及自身社會評價，則被告發行系爭雜誌指稱原告
    涉及竊盜案件，所貶抑原告名譽之程度應較一般人為低，復
    參酌原告之學歷為高職畢業，目前無業，名下無汽車或不動
    產，每月有投資獲利十餘萬元之收入，尚有82歲母親及17歲
    女兒需撫養，無特殊社會地位；被告丙○○之學歷為大學畢
    業，前為「丁○○○○○○○○」之撰稿記者，目前無業，
    於94年間之薪資所得約25萬元，名下有汽車1 輛，無不動產
    ；被告乙○○前為「丁○○○○○○○○」之負責人，擔任
    系爭雜誌之發行人兼總編輯，94年間之薪資所得約51萬元，
    名下無汽車或不動產等情，為兩造所不爭執，復有本院依職
    權查詢之稅務電子閘門財產所得調件明細表3 份存卷可查，
    足徵原告之學歷不高、社會地位普通、財產甚微、收入不穩
    定，被告具有高學歷、社會地位亦佳、財產及收入尚可等一
    切情況，認原告所受之精神上損失以15萬元計算為當。從而
    ，原告請求被告連帶賠償15萬元之部分，即屬有據。逾此部
    分之請求，尚屬無據。
十、綜上，原告依民法第184 條第1 項前段、第185 條第1 項前
    段、第188 條第1 項前段及第195 條第1 項前段之規定，請
    求被告連帶給付原告15萬元，及自94年6 月15日起至清償日
    止，按年息5%計算利息之部分，為有理由，應予准許；逾此
    部分之請求，為無理由，應予駁回。
十一、本件判決所命給付之金額未逾50萬元，爰依民事訴訟法第38
    9 條第1 項第5 款規定，依職權宣告假執行。原告雖聲請就
    勝訴部分宣告假執行等語，惟因原告得請求之金額未逾50萬
    元，則有關其所為勝訴部分願供擔保請准宣告假執行之聲明
    ，即無庸參酌，併予敘明。另被告均陳明願供擔保請准宣告
    免為假執行，經核於法有據，爰酌定相當擔保金額准許之。
    至原告敗訴部分，其假執行之聲請，已失依附，自應併予駁
    回。
十二、據上論結，本件原告之訴為一部有理由，一部無理由，依民
    事訴訟法第79條、第85條第2 項、第389 條第1 項第5 款、
    第392 條第2 項，判決如主文。
中　　華　　民　　國　　96　　年　　4 　　月　　3 　　日
                  民事第六庭  法　官　鄭詠仁
正本係照原本作成。
如不服本判決，應於送達後20日內，向本院提出上訴狀並表明上
訴理由，如於本判決宣示後送達前提起上訴者，應於判決送達後
10日內補提上訴理由書（須附繕本）。
中　　華　　民　　國　　96　　年　　4 　　月　　3 　　日
                              書記官  王雪招
